最高法院民事判決　　　　　　　　　　　　　　　　八十八年度台上字第六九○號
　　上　訴　人　乙○○○
　　上　訴　人　甲 ○ ○
右當事人間債務人異議之訴事件，兩造對於中華民國八十七年五月四日台灣高等法院
台南分院第二審更審判決（八十六年度上更(一)字第一○三號），各自提起上訴，本院
判決如左：
    主  文
原判決廢棄，發回台灣高等法院台南分院。
    理  由
本件上訴人乙○○○主張：伊夫莊一平與伊並非對造上訴人甲○○與訴外人國僑建設
股份有限公司（下稱國僑公司）間確認法定抵押權存在事件之當事人，該判決對伊夫
妻不生效力。莊一平為原判決附表（下稱附表）所示系爭建物之定作人，國僑公司為
承攬人，甲○○僅為次承攬人，不能對之主張法定抵押權，縱有法定抵押權存在，甲
○○亦已與伊夫妻和解而拋棄，自不得聲請強制執行。伊雖非執行名義之債務人，但
係執行標的物所有權人或有法律上利害關係之第三人，自得依民法第五百十三條、第
七百六十七條等規定，提起異議之訴，排除侵害等情。求為確認甲○○對系爭建物之
法定抵押權不存在，並撤銷台灣台南地方法院（下稱台南地院）八十四年度執字第三
六五三號強制執行事件就系爭建物所為查封執行程序之判決。
上訴人甲○○則以：伊之法定抵押權存在，業經判決確定，對造上訴人乙○○○非上
開強制執行事件之債務人，自不能提起異議之訴。又伊雖與乙○○○訂立協議書，然
國僑公司未參與，協議書內乙○○○將部分非其所有之建物列入，擅自更改，該協議
無效，伊無法承認協議之不當條件等語。資為抗辯。
原審將第一審所為乙○○○敗訴之判決，一部廢棄，改判確認附表編號９至號所示
建物甲○○之法定抵押權不存在；並撤銷上開強制執行事件就該部分所為查封之程序
；其餘部分則予維持，駁回乙○○○之上訴，無非以：乙○○○主張，莊一平前與國
僑公司訂立合建契約，甲○○復與國僑公司訂立承攬契約，嗣甲○○以該公司積欠其
工程款新臺幣（下同）三千一百九十三萬元，經其對國僑公司起訴請求如數給付工程
款，及確認該工程款對國僑公司在台南市安南區○○○段八八○、八八一之一號土地
興建「台南第二城」建造執照號碼南工造字第一五三○二號，其中甲○○工區房屋建
照字第七三六六、七三六九、七三八七、七三九○號所建造之房屋共二百二十九戶有
法定抵押權存在確定，並據以向台南地院聲請裁定拍賣抵押物，及進而執行查封附表
所示系爭建物，又伊夫妻與甲○○成立上開協議書，依其第五條約定，甲○○同意拋
棄法定抵押權等情，有合建契約、協議書、上開拍賣抵押物執行案卷暨所附原法院七
十八年度重上更(一)字第一六號判決及台南地院八十年度拍字第一一八五號裁定等件可
稽，堪信為真實。查附表編號９至之建物，已登記為乙○○○所有，依土地法所為
登記，有絕對真實公信力，該登記未經塗銷以前，其登記仍不失其效力。甲○○謂乙
○○○不得主張所有人之權利，為無足採。甲○○另抗辯，兩造雖有協議，但未達成
和解，莊一平不履行第一次協議，第二次協議內容被擅自更改，莊一平實際分得建物
僅二十三戶，擅改為二十七戶，嗣又偽造為三十五戶，無法承認該協議不當條件云云
。惟查甲○○僅爭執莊一平實際分得房屋之間數，對該協議書內容、真正並無爭執，
自無任意主張上開協議約定為無效之餘地。又該協議並不違反強制規定及背於公序良
俗，難謂為無效。甲○○上開抗辯，亦無足取。復查甲○○具狀聲請上開拍賣抵押物
強制執行，原列國僑公司為債務人，嗣並先後聲請就國僑公司所有如附表編號１至８
，及乙○○○所有編號９至所示之建物為查封，業經調閱拍賣抵押物執行事件原卷
無訛。是乙○○○就附表編號９至部分，既為執行債務人，兩造並已成立協議，甲
○○同意拋棄法定抵押權，惟仍對之聲請強制執行，其私法上之地位受有侵害之危險
，自得以確認判決除去之。則乙○○○就此部分提起債務人異議之訴，請求上開執行
事件所為查封程序，應予撤銷，核與強制執行法第十四條第一項前段規定並無不合，
又其請求確認該部分法定抵押權不存在，亦非無據，應均准許。至附表編號１至８部
分之建物，並未辦理所有權第一次登記，甲○○既以此係債務人國僑公司所有而執行
查封。乙○○○就此部分應為第三人，其對此部分提起債務人異議之訴，及訴請確認
該部分法定抵押權不存在，則非有據，不應准許等詞。為其判斷之基礎。
按當事人所聲明或陳述有不明瞭或不完足者，應令其明或補充，此為審判長因定訴
訟關係之闡明權，並為其義務，觀諸民事訴訟法第一百九十九條第二項規定意旨自明
。甲○○係債權人依原法院七十八年度上更(一)字第一六號確定判決，聲請台南地院裁
定准許拍賣抵押物，而以該院八十年度拍字第一一八五號准許拍賣抵押物之裁定為執
行名義聲請強制執行，查封附表所示系爭建物等情，為原審所認定。經核上開確定判
決之當事人為甲○○與國僑公司，上開拍賣抵押物裁定之聲請人為甲○○，相對人即
債務人亦為國僑公司，則原定作人莊一平及乙○○○均非上開確定判決及裁定之當事
人至明。查乙○○○於第一審係主張伊因莊一平與國僑公司合建案而取得附表所示建
物所有權，甲○○對伊夫妻分得建物依民法第五百十三條規定，並無法定抵押權存在
，且嗣後甲○○亦協議和解同意拋棄法定抵押權，伊自得請求排除，爰提起本件異議
之訴云云。嗣於第一審及原審更迭次陳稱，伊雖非執行名義所列債務人，但係執行標
的所有權人，或法律上之第三人；兩者都有（指債務人異議之訴，或第三人異議之訴
），關係伊名義，國僑公司雖為債務人，但與伊有（利害）關係，故伊亦有第三人身
分；根據協議，伊係債務人身分，根據所有權關係，伊係第三人關係，伊又有代位所
有權人為本件異議之訴之資格；不論伊已就系爭建物取得編號９至等四棟房屋所有
權，其餘八棟亦由夫莊一平贈與，伊亦得代位依民法第二百四十二條、第七百六十七
條……所有權關係，為行使排除侵害之權利，除可同時以確認之訴消滅其法定抵押權
效力外，並排除其執行，此屬強制執行法第十四條之一第一項及第十五條，得提起異
議之訴云云（見一審卷七一頁背面、原審上更卷(一)一六二頁、同上卷(二)六頁背面、同
上卷(一)四一頁背面）前後主張非盡一致，則其真意若何﹖究係提起債務人異議之訴﹖
抑或第三人異議之訴﹖抑或擇一之競合請求，尚屬未明。原審審判長未遑推闡明晰，
遽爾判決，依上說明，其訴訟程序有重大瑕疵，自屬違背法令，應有發回更審之原因
。次查甲○○於第一審及原審抗辯，三十五間之協議書（即系爭八十二年十一月二十
五日之協議書）係乙○○○所偽造，伊未在該協議書簽名；又協議書第二條、第三條
，這四間須乙○○○與國僑公司之訴訟勝訴，伊始放棄法定抵押權，其根本未與國僑
公司訴訟，協議亦屬無效；協議書第四條乙○○○應分配獲得正確建物如下……其偽
造成為安富街三○三……等八戶……顯已構成偽造文書，協議書第七條並無其事……
，第十條乙○○○有義務及無條件將所有約定土地移轉於承購人，事後……不肯蓋章
辦理移轉，亦屬嚴重違約云云（見原審上更(一)卷(一)五二頁、上字卷(一)五三頁，一審卷
五○頁背面、一四頁正面、背面）。則其對於系爭協議書之真正，顯有爭執。乃原審
謂甲○○對其內容真正無爭執，即有可議。矧依該協議書第三、第六、第九、第十條
等約定，似亦附有若干履約條件。果爾，其與同協議書第四、第五條關係若何﹖此亦
攸關甲○○果否拋棄法定抵押權之認定，原審未詳調查審認，遽爾判決，亦嫌疏略。
兩造上訴論旨，各自指摘其敗訴部分為不當，求予廢棄，均非無理由。
據上論結，本件兩造上訴均為有理由，依民事訴訟法第四百七十七條第一項、第四百
七十八條第一項，判決如主文。
中      華      民      國    八十八    年      四      月      二      日
                              最高法院民事第三庭
                                  審判長法官  范  秉  閣
                                        法官  朱  建  男
                                        法官  曾  煌  圳
                                        法官  許  澍  林
                                        法官  鄭  玉  山
      右正本證明與原本無異
                                              書  記  官
中      華      民      國    八十八    年      四      月     十九     日
